【裁判字號】    90,抗,881
【裁判日期】    901227
【裁判案由】    公司重整
【裁判全文】
臺灣高等法院臺中分院民事裁定      九十年度抗字第八八一號
      抗  告  人  中華開發工業銀行股份有限公司
      法定代理人  己○○
      訴訟代理人  乙○○
      抗  告  人  安泰商業銀行股份有限公司
      法定代理人  丙○○
      訴訟代理人  壬○○
      抗  告  人  交通銀行股份有限公司
      法定代理人  鄭深池
      訴訟代理人  丁○○
      相  對  人  庚○○
                  辛○○
                  戊○○
                  大穎企業股份有限公司
      右  一  人
      法定代理人  甲○○
      右  一  人
      訴訟代理人  張佳瑜律師
右抗告人因與相對人等間聲請公司重整事件，對於中華民國九十年三月十五日臺灣苗
栗地方法院八十九年度整字第一號所為裁定提起抗告，本院裁定如左：
      主      文
原裁定廢棄，發回台灣苗栗地方法院。
      理      由
壹、相對人於原法院聲請意旨略以：
一、聲請之事實理由：
    大穎企業股份有限公司（下稱大穎公司）創立於民國六十六年間，嗣於七十九年
    十月間股票公開發行，八十五年三月間公司股票正式掛牌上市，迄今已發展為實
    收資本額新台幣（下同）三十八億八千二百六十七萬二千四百二十元，員工人數
    近二百五十人，股東人數逾二千七百人（統計至八十八年六月三十日止）之規模
    ，往來協力廠商亦達約百家之多，主要係從事可塑劑、合成皮用原料、高分子材
    料（包含工程塑膠、粉體塗料、PU建材及PU硬質發泡材等）產品之產銷，及環境
    暨化工工程之設計、規劃、承包等業務。相關產品於國內市場之占有率，以八十
    七年統計為準，可塑劑部分約為百分之三十八點三三、合成皮用原料部分為百分
    之九點七、高分子材料中之 TPU工程塑膠部分為百分之二十三點六五（國內最大
    TPU產銷廠家 ）、粉體塗料則為百分之八，各項產品均於市場上占有舉足輕重之
    地位，並獲頒授ＩＳＯ－９００１國際品質認證及ＩＳＯ－１４００２國際環保
    認證，各項產品均備受各界好評，近年來大穎公司並積極持續對國內重大工程及
    本業經營擴建。惟因自八十七年十月發生亞洲金融風暴以來，國內金融體系，尤
    其是銀行採取保守金融政策，大穎公司因而受到相當程度之影響，八十八年度原
    規劃以現金增資方式因應擴建資金需求，又適逢證券市場傳統產業股價不振，不
    利於在集中市場上籌資，加以金融機構緊縮授信額度並凍結部分存款，資金缺口
    於是產生，陷入財務困境，進而於八十八年十月二十八日發生跳票情事，而有停
    業之虞，於八十八年十二月間股票下市改列管理股票。目前雖全體員工戮力以赴
    ，勉力維持公司營運，惟因負債甚鉅，利息負擔沈重，仍有停業之虞。相對人庚
    ○○、辛○○、戊○○等三人為大穎公司之債權人（共同受讓其他債權人對大穎
    公司之債權），債權額共五億零六百九十一萬五千六百二十七元，相當於公司已
    發行股份總數金額百分之十以上，為解決公司財務問題，兼顧股東及債權人權益
    ，並安定員工生活，俾免對社會經濟安定造成不良影響。且因大穎公司業有二十
    三年長期營運歷史，其優秀之研發及產銷能力，雖受亞洲金融危機及整體經濟不
    景氣影響，致公司集資不易，資金運用更形短絀，但近年來已不斷致力於新產品
    、新技術之開發，改善製程，提升產品品質附加價值，以提供國內外下游客戶高
    品質、高附加價值之新產品，並加速公司產品轉型以因應市場所需，相對人庚○
    ○等三人對大穎公司均極具信心，認有依重整程序使公司有足夠時間檢討調整產
    銷策略，並合理運用或處分公司現有資產，以解決其財務問題之必要，依公司長
    期經營所累積之經驗及銷售通路，應能恢復正常經營，確保股東及債權人之權益
    ，並安定員工之生活。爰依公司法第二百八十二條第一項第三款聲請准予重整等
    語。
二、原法院綜合經濟部及財政部證券暨期貨管理委員會對於大穎公司進行重整之意見
    ，認為如任令大穎公司破產，將因員工失業影響家庭生計，引發嚴重社會問題，
    該公司多年累積之有形、無形資源將盡歸流散，債權人之權益亦難自擔保物中有
    效取償，無擔保者之債權甚將盡付東流，為兼顧債權人及股東之權益，並求安定
    員工之生活，促進傳統產業之發展，准予裁定重整。
貳、抗告意旨則略以：
一、交通銀行股份有限公司（以下簡稱交通銀行）部分：
  (一)相對人大穎公司主要係從事可塑劑（ DOP）、合成皮用原料等塑膠產品之產銷，
    八十六年因全球石化業不景氣，產能過剩且需求不振，致 PA、DOP產品國際市場
    行情持續滑落，又自八十七年十月發生亞洲金融風暴以來，各國為爭取外匯極力
    傾銷，致產品價格持續下跌，競爭激烈。再者，該產業屬傳統產業，在國內面臨
    環保考驗、勞工短缺及工資上揚等問題；在國外又面臨大陸地區塑化業之強力競
    爭，致使獲利能力衰退，由此可見大穎公司產業之前景並不樂觀。
  (二)依大穎公司所提供八十九年底資產負債表顯示，其帳面資產總計為新台幣（以下
    同）九、一四六、四七六仟元，負債總額一六、七六四、一三九仟元、股東權益
    （即淨值）為負值七、六一七、六六九仟元；較之八十八年度之資產一○、一四
    八、一四○仟元，負債一六、一八六、七七一仟元，股東權益負值六、○三八、
    六三一仟元，一年間，其資產驟減約十億元，負債增加六億元，股東權益負值更
    持續擴大。大穎公司自八十八年八月跳票後，其在各銀行之借款即未依約還本付
    息，在此情況下，該公司之財務仍未見好轉，且總負債遠大於總資產，顯見其營
    運虧損已吞噬整個資本額，如何有能力面對龐大債務繳息及分期清償？
  (三)依上所述，大穎公司如此贏弱之企業體質，所負之龐大債務及如前述不樂觀之產
    業前景，如何面對當前景氣如此惡劣之經營環境？故其重整再生毫無實現之可能
    ，且陷大穎公可於困境主因之一，係由於經營者涉嫌人謀不臧，嚴重掏空公司資
    產。此舉已嚴重損害債權人之權益，如再任其藉重整之保護傘拖延履行債務之清
    償，實浪費社會資源且嚴重損害全體債權人之權益。
  (四)又關於大穎公司所提三種均屬預期性規劃之籌集資金方案，第一方案係以處分大
    穎公司線西工廠之土地及機器設備作為營運資金十億元之來源，惟以目前國內投
    資環境不佳，產業外移及受全球景氣低迷影響，且以現今房地產市場低迷之交易
    狀況，及因該等器具係為該類特定行業所得使用，不易尋得適當買主，故類推大
    穎公司上開土地按市價八成出售，機器設備按市價二成出售，有實質困難。即使
    得以順利出售，由於該土地、機器係由銀行按購價八折、七折貸款，銀行有優先
    受償權利，其出售上開標的物所得款項用以償還銀行貸款尚且不足，焉有剩餘款
    可供該公司營運週轉。關於第二方案，以債作股，將重整債權減至四十億元，按
    銀行法對轉投資事業之規範，實非容易，另查「公開發行有價證券，經法院裁定
    認可之重整計劃，規定以債權抵繳發行新股之股款，與公司法第二七二條抵觸，
    證實管理機關得不予發行」，業經司法院7.18.秘臺廳一字第○○五○七號函明
    文函示，故以債作股顯非可行。又所謂引進特定投資人現金增資七億元，再向銀
    行借款三億元為資金來源乙節，查大穎公司已於八十八年十月廿九日遭票據交換
    所列為拒絕往來戶，公司債信盡失，誠難再獲得銀行貸款。另據了解，大穎公司
    前尋求中油公司投資，並冀盼引進其他投資者加入，期解決經營危機，惟因其虧
    損金額過大，迄無新投資者願加入。再者，大穎公司進行重整，可預見所費時日
    漫長無已，整頓之途艱辛遙遠，亦將耗費無數社會成本，且該公司仍未必得以浴
    火重生，而對於一個難以期待的未來，如何能吸引投資者加入？關於向銀行爭取
    融資支應之第三方案，一如前述，大穎公司及其經營者債信盡失，絕無可能取得
    債權銀行之資金支援。
二、中華開發工業銀行股份有限公司（以下簡稱中華開發）部分：
  (一)大穎公司八十九年六月卅日資產負債表所示應收款項、存貨與興建工程、固定資
    產及長期股權投資，各五億三仟四佰萬元、四億五仟五佰萬元、七十六億一仟六
    佰萬元及一億二仟二百萬元，比較八十八年六月卅日之廿六億九仟一佰萬元、十
    億三仟七佰萬元、一百廿一憶九仟七佰萬元及十一憶八仟九佰萬元，各大幅減少
    廿一億五仟七佰萬元、五億八仟二佰萬元、四十五億八仟一佰萬元及十億六仟七
    百萬元，一年間合計減少八十三億八仟七佰萬元，顯示原資產價值大為虛增及轉
    投資評估能力薄弱，該公司經營團隊能力出現嚴重問題，若讓其重整，實亦無法
    恢復公司之體質，故依公司法第二百八十八條第一項第七款之規定，應無准其重
    整之必要。
  (二)關於大穎公司所提之「更生方案」第一方案方面，係以處分大穎公司線西廠為十
    億資金之來源，惟據抗告人業務所悉，彰濱工業區之現狀，因受產業外移及景氣
    之影響，業已發生供給遠大於需求之狀態，連主管工業區開發之經濟部工業局以
    及執行開發之中工、榮工均面臨捉襟見肘之窘境（尤其開發單位面臨無人願意承
    購，以至無法收取受託開發對價，已產生資金積壓情事，甚至多次陳請工業局准
    其解除或終止委託開發合約），職是之故，大穎公司欲處分線西廠而將之換價，
    顯有實際之困難。關於第二與第三方案，大穎公司仍擬以減債增資配合融資方式
    而圖更生，姑不論各銀行是否同意減債，以大穎公司過去之信用狀況，殊難想像
    資本市場會有貸出資金之意願，其更生計畫，實屬客觀不能，原裁定未慮及絕對
    多數之銀行均反對本件重整，復又認為方案二、三中向銀行貸得金額後可行，實
    違經驗法則。
參、按公司法業已於民國九十年十一月十二日修正公布，是本件應適用新法之規定，
    核先敘明。按「重整之聲請，有左列情形之一者，法院應裁定駁回：一、聲請程
    序不合者。但可以補正者，應限期命其補正。二、公司未依本法公開發行股票或
    公司債者。三、公司經宣告破產已確定者。四、公司依破產法所為之和解決議已
    確定者。五、公司已解散者。六、公司被勒令停業限期清理者。」、「有左列情
    形之一者，法院應裁定駁回重整之聲請：一、聲請書狀所記載事項有虛偽不實者
    。二、依公司業務及財務狀況無重建更生之可能者。」，新修正之公司法第二八
    三條之一及同法第二八五條之一第三項分別定有明文。
肆、本件大穎公司並無上開第二八三條之一各款應裁定駁回之情形，因此主要應審酌
    者，則為本件是否有新修正公司法中第二八五條之一各款之情形之一。經查本件
    之聲請人為大穎公司之債權人，共同受讓其他債權人對大穎公司之債權額後合計
    為000000000元，相當於公司已發行股份總數金額000000000
    0元百分之十以上等情，業據其提出票據及債權轉讓書等債權證明資料附卷可稽
    ，並經檢查人檢查屬實，與公司法第二百八十二條第一項第三款規定之聲請資格
    相符。是本件應就大穎公司是否符合前開第二八五條之一第三款規定：「依公司
    業務及財務狀況無重建更生之可能者。」為綜合之判斷，而為准駁之認定，茲分
    述如次：
  一經濟部（八十九年九月廿九日經商字第八九二一九六六二號函）之意見：
    (一)依經濟部前開函示觀之，經濟部僅就大穎公司線西廠之部分具體表示：「該廠
      為興建中之新廠，計畫產品生產設備包括年產能二十五萬公噸聚氯乙烯（ PVC
      ）及九萬公噸高級醇設備，原計畫興建投資總金額約一二○億元（據該公司說
      明已投入資金約七○億元）。自八十八年八月發生財務困難迄今已暫停建廠。
      以其目前已完成之整地、土木基礎、瓦房及設備銅架結構及已購置（包括於現
      場未安裝）之設備，估計其建廠工程進度：聚氯乙烯廠約四十％、高級醇廠約
      六十％、公用設備約三十％。該兩產品完成量產後，可充裕我國聚氯乙烯及高
      級醇油脂化學品的供應，其替代進口效益，以及向上建立國內目前缺乏之天然
      油脂化學品特化原料、耐衝擊特殊品級PVC廠等上游產業（該PVC廠包括年產四
      萬噸耐衝擊規格之PVC產品），關聯效果大，有助於我國經濟發展。 」，而就
      其他竹南、銅鑼、全興等三廠則僅表示其約維持於三成之開工率，且員工能正
      常支薪，就其是否有重建更生之可能則無具體表示意見。
    (二)惟就大穎公司之線西廠部分，依大穎公司所提出之重整方案已將其列入閒置資
      產，並欲加以處分，而無後續發展之可能性，若欲以之為重建更生之主要手段
      實際上已無可能，則僅依經濟部上開函示是否得逕為認為其大穎公司有更生更
      建之可能，尚非無疑。
二、財政部證券暨期貨管理委員會（台財證(一)第八六五九八號函）部分：
  (一)該公司八十六及八十七年度財務報告係由立本台灣聯合會計師事務所周齊平、李
    嘉惠會計師查核簽證，並出具無保留意見之查核報告書，八十八年十二月四日公
    司基於長期會計事務之考量，更換會計師，由勤業會計師事務所王小蕙及游智惠
    會計師繼任，原對八十八年度財務報告因按繼續經營假設基礎編製之不適當出具
    否定意見，後更新為修正式無保留意見之查核報告書。
  (二)該公司八十九年度股東常會，因出席股份總數未達法定數額，將另擇期召開。
  (三)該公司負責人受股東託付處理公司業務，非但未能盡其本份，且圖利自己或第三
    人並損及股東權益，涉嫌觸犯刑法第三百三十六條第一項之業務侵占罪及第三百
    四十二條第一項之背信罪，並涉嫌違反公司法第十五條第二項之規定，本會業於
    八十八年十月十三日以台財證一第八九四八九號函請法務部調查局偵辦，法務
    部調查局並已於八十九年四月十日防二字第八九一四六六五九號函移請臺灣臺
    北地方法院檢察署偵辦。
  (四)該公司於八十八年十月二十日經台北市票據交換所公告為拒絕往來戶，八十九年
    十一月九日經臺灣證券交易所股份有限公司董監聯席會依其營業細則第五十條之
    一規定，終止其股票上市，嗣經向財團法人中華民國證券櫃檯買賣中心（以下簡
    稱櫃買中心）申請為管理股票，惟因其八十九年度財務預測迄未能依規定公告申
    報，經櫃買中心暫停管理股票交易。
  (五)該公司除前開涉嫌違反公司法、刑法等多項規定之異常情事外，尚須視該公司所
    提之重整計畫是否具體合理可行，故本案是否有重整價值及是否應予重整機會，
    仍請貴院卓酌。另該公司前經營階層涉有重大不法案件，本案如准其所請，建請
    貴院審慎選任重整人及重整監督人。
  (六)依上開證期會之函示，對於大穎公司是否具有重建更生之可能亦未具體表示意見
    ，而不足為其有利之認定。
三、原法院依公司法第二百八十五條第一項前段規定選任姜言馨會計師為檢查人，就
    該項條文各款所列事項予以調查後，其意見略以：
  (一)公司營業狀況，依合理財務費用負擔標準，是否尚有經營價值：
  1.該公司自民國八十八年八月跳票以來，銀行列為拒絕往來戶，各地工廠雖缺（現
    金）週轉，尚能在裁員減產下維持產銷，員工士氣並未低落。
  2.經以（甲、乙）兩案設算，甲案增資現金五億，向銀行貸款五億為週轉金生產，
    乙案皆由股東增資現金十億不借款，減去生產成本，推銷與管理費用及利息（按
    年息百分之八計）稅金外，尚有盈利（股利按百分之十計）可分給股東，「乙案
    」比「甲案」獲利較多，以檢查人之見，該公司營業狀況，依合理財務費用負擔
    標準，尚有繼續價值。
  (二)公司負責人對於執行業務有無怠忽或不當及應負之責任：
    查該公司於民國八十七年「資金」登記三十七億，公司負責人專長化工業，好大
    喜功，多元化經營，投資前欠週詳規劃，也缺少理財管理人才，致投資不當，財
    務結構極不健全，自有資金過少，竟投資巨款工程竟達一百五十億元，皆依據巨
    額貸款，當經濟不景氣，經銀行「聯合徵信」下不再支援情況下，乃有倒閉之虞
    ！是故檢查人之見，公司實際負責人為陳榮典及董事會，均應負投資不當，經營
    與管理不善之責。
  (三)聲請事項有無虛偽不實情形：
    經查證結果，聲請人陳新國等三人之姓名及住所，聲請之原因之事實，經函詢查
    證，復經核對債權人名冊所記載並無不符之處。關於對公司重整之意見：為恢復
    大穎公司正常經營，確保股東及債權人之權益，並安定員工之生活，債權人對公
    司均極具信心，認為依公司重整程序，使公司有足夠時間檢討調整產銷策略，並
    合理運用或處分公司現有資財，以解決其債務等情。
  (四)本檢查人認為其意見原則可行，雖欠缺具體項目及金額，該公司之股東權益為「
    負數」，當前公司現有之資產，皆為債權人所有，為確保債權人權益與安定員工
    生活，確有重整之必要。
  (五)依上開檢查人之意見，則明確表示大穎公司具有重建更生之可能，而有重整之必
    要。
伍、雖檢查人認大穎公司具有重建更生之可能，而認為有使其重整之必要，惟目前大
    穎公司業務及財政上仍呈現虧損之狀況，此由其九十年八月廿三日之準關係人會
    議之業務報告第二項第一點第七款之報告中表示：「營業淨利呈現虧損」即明。
    是若以目前之財政及業務狀況觀之，大穎公司是否有更生及重建之可能，尚有深
    究之餘地。另就大穎公司表示只要有機會再集資，提高產能後，則即可獲利。然
    查大穎公司之主要三項產品為PU樹脂、 TPU粒子、可塑劑。而其中PU樹脂之部分
    ，其主要客戶延穎公司之訂單不僅有所下滑，且有財務之危機（見九十年八月九
    日準關係人會議紀錄）。而在同年七月廿六日之準關係人會議中之業務報告方面
    亦表明展望未來半年看不出市場的遠景。因此，是否在提高產能後，業務量亦同
    時有所成長而得有所獲利亦非無疑。況本件抗告乃由於大穎公司之債權銀行所提
    出，而抗告人等銀行團亦明白表明，不可能再借貸給大穎公司，如此則足使大穎
    公取得提高產能之資金有所困難，若無法取得提高產能之資金，依目前現有之設
    備及產能，則更無生重建之可能。因此，大穎心司所提出之取得資金之計劃在現
    實上是否有實現之可能，對其是否仍有重建更生之可能實具有決定性之影響，原
    法院就此未予深究，並杏一明各銀行之意向，遽為准許重整之裁定，更未慮及是
    否因此而造成更多股東、債權人等之權益甚至於更多社會成本之損失。抗告人執
    此抗告，指摘原裁定不當，求予廢棄，非無理由，應由本院予以廢棄，發回原法
    院依法更行調查處理。
陸、據上論結，本件抗告為有理由，依民事訴訟法第四百九十二條第二項，裁定如主
    文。
中      華      民      國    九十      年     十二     月    二十七    日
~B1民事第三庭審判長法  官  陳照德
~B2                法  官  陳成泉
~B3                法  官  曾謀貴
右為正本係照原本作成。
如不服本裁定應於裁定送達後十日內向本院提出抗告理由狀（須按他造人數附具繕本
），並繳納抗告裁判費新臺幣肆拾伍元及送達用雙掛號郵票拾份（每份拾肆元）。
~B                書記官  林振甫
中      華      民      國    九十一    年      一      月      二      日
                                                                        Ｙ


司法院資訊處製作；財團法人民間司法改革基金會備份。
